臺灣臺北地方法院民事裁定　　　　　100年度消債更字第133號
　　　　　　　　　　　　　　　　　100年度消債全字第8號
聲　請　人
即債 務 人　朱耀雄
代　理　人　陳昭全律師
上列聲請人聲請消費者債務清理更生事件，本院裁定如下：
    主  文
更生及保全處分之聲請均駁回。
聲請程序費用新臺幣壹仟元由聲請人負擔。
    理  由
一、按債務人對於金融機構因消費借貸、自用住宅借款、信用卡
    或現金卡契約而負債務，在聲請更生或清算前，應提出債權
    人清冊，以書面向最大債權金融機構請求協商債務清償方案
    並表明共同協商之意旨，消費者債務清理條例（下稱消債條
    例）第151條第1項定有明文。次按聲請更生或清算不合程式
    或不備其他要件者，法院應以裁定駁回之，但其情形可以補
    正者，法院應定期間先命補正，同條例第8條復有明定。又
    消債條例所定協商前置程序之意旨，在使金融機構與債務人
    就特定種類之債務清理事務上，利用法院程序外解決之協商
    機制，為迅速有效之自主性解決。而此一程序之進行，有賴
    當事人間之協力配合，本於誠信為基礎，形成債務清理之共
    識，藉由法院之事後核可，賦予協商內容作為執行名義之正
    當性。苟債務人為直接進入更生程序，而於前置協商程序時
    ，故意使協商破裂，雖有債務協商不成立之形式，然藉由脫
    法方式造成此等結論，難謂債務人有進行債務清理之誠意可
    言。
二、本件聲請意旨略以：聲請人前向最大債權銀行國泰世華商業
    銀行股份有限公司聲請前置協商，惟因聲請人每月收入扣除
    房租及其他日常生活支出後，實無法負擔銀行所提供每月還
    款新臺幣（下同）7,794元方案，且其無擔保或無優先權之
    債務總額未逾1,200萬元，復未經法院裁定開始清算程序或
    宣告破產，爰依法聲請更生；又聲請人之薪資業經債權人國
    泰世華商業銀行股份有限公司聲請強制執行中，爰併予請求
    法院准予停止該強制執行程序云云。
三、經查：
（一）聲請人前揭主張，業據其提出債權人清冊、戶籍謄本、財
      政部台北市國稅局財產歸屬資料清單暨98及99年度綜合所
      得稅各類所得資料清單、前置協商不成立通知書、薪資轉
      帳證明、勞工保險被保險人投保資料表等件為證。惟消債
      條例更生、清算制度之立法目的，既係為使不幸陷入經濟
      困境之債務人得以清理債務、重建生活，並在清理過程中
      保有符合人性尊嚴之最低基本生活，但非維持債務人過去
      之慣常生活，是於評估債務人是否有不能清償債務或有不
      能清償之虞時，即不得由債務人任意主張其基本生活費用
      之數額，而係債務人在其生活受相當程度之限制情況下，
      於維持基本生活之能力範圍內盡力清償債務，否則將造成
      揮霍無度致難以履行者，反而更容易進入更生程序之不合
      理現象。是依聲請人自陳其積欠之債務總金額高達708,08
      8元，本應較一般人更盡力節省開支，撙節開銷以利還款
      。是聲請人每月最低生活費用應係：
   1、按諸台北市100年度每月每人最低生活費14,794元（最低
      生活費標準，由中央主管機關參照中央主計機關所公布當
      地區最近一年平均每人消費包含食品費、衣著鞋襪費、房
      租水電費、家居管理費、醫療保健費、交通通訊費、娛樂
      教育費及雜項支出百分之60定之），且查前開平均每戶家
      庭消費支出之核算基準，業已可涵括必要之食、衣、住、
      行及勞健保費用在內，除有其他必要情形者外，不得列為
      聲請人每月之必要支出項目。是以，本件聲請人前開主張
      每月必要支出之項目，除父母扶養費部分外，均涵攝於前
      揭每月最低生活費之範疇，不得另行主張扣除。
   2、次按扶養之程度，應按受扶養權利者之需要，與負扶養義
      務者之經濟能力及身分定之；負扶養義務者有數人時，應
      依左列順序定其履行義務之人：一、直系血親卑親屬。二
      、直系血親尊親屬。三、家長。四、兄弟姊妹。五、家屬
      。六、子婦、女婿。七、夫妻之父母；負扶養義務者有數
      人而其親等同一時，應各依其經濟能力，分擔義務，民法
      第1119條、第1115條第1項、第3項分別定有明文。是扶養
      費本應由法定扶養義務人共同分擔。聲請人雖主張聲請人
      之母親曾春鶯因病需服用治療骨骼、阿茲海默症藥物，每
      月需支出扶養費1萬元，而聲請人之姊姊為家庭主婦，無
      資力負擔扶養費用云云。姑不論聲請人未提出任何單據，
      是否有該部分支出，已非無疑。縱認聲請人主張為真，然
      衡諸聲請人積欠債務總金額708,088元，則聲請人本身既
      負擔龐大債務，其扶養能力並未優於其它扶養義務人，即
      無獨自承擔扶養費之理，故聲請人應與其他扶養義務人公
      平負擔父母之扶養費，而非將父母之每月扶養費全部皆列
      為其必要支出。倘若如此，無疑聲請人將扶養父母之責任
      ，轉嫁由多數債權人負擔，對之有所不公。是故，聲請人
      之母親之生活費用，應由聲請人及其他扶養義務人（聲請
      人之姊）等二人共同分擔。從而本院參酌上開標準，認聲
      請人每月最低生活費支出應為19,794元（計算式：
      14,794 ＋5, 000＝19,794），始屬合理。
（二）聲請人平均每月收入為30,146元，有聲請人自行提出之財
      產及收入狀況說明書、財政部臺北市國稅局99年度綜合所
      得稅各類所得清單、薪資轉帳證明在卷可佐。扣除前開本
      院所認聲請人每月最低生活費19,794元支出後，尚餘10,
      352元，顯然足以支應國泰世華銀行所提出之每月還款7,
      794元方案。又聲請人自99年1月迄今，每月均有薪資入帳
      ，並無收入中斷之情，尚非無履行債務之能力，縱有聲請
      人所述未達債權銀行還款條件之情形，非不得再經由與金
      融機構共同協商機制繼續協商以求適當履債，尚難逕認聲
      請人有何不能清償債務之情事。揆諸首開說明，應駁回本
      件更生之聲請。
四、綜上所述，聲請人既有工作，且其收入扣除其每月必要支出
    後，並無完全不能清償債務或不能清償之虞之情事，是其聲
    請既不符合消費者債務清理條例第3條所定要件，且此要件
    欠缺又屬無從補正，依上揭條文意旨，自應駁回其更生之聲
    請。爰裁定如主文。
中    華    民    國   100    年    11    月    29    日
                  民事第二庭    法  官  吳定亞
以上正本係照原本作成。
如對本裁定抗告須於裁定送達後10日內向本院提出抗告狀，並繳
納抗告費新臺幣1,000元。
中    華    民    國   100    年    11    月    29    日
                                書記官  張婕妤